臺灣高等法院刑事判決　　　　　　　　　　　　　　九十一年度交上易字第三八號
　　上　訴　人　臺灣板橋地方法院檢察署檢察官
　　被　　　告　甲○○
　　　　　　　　原名羅仲彰）.
　　選任辯護人　粘舜權律師
右上訴人因被告過失致死案件，不服臺灣板橋地方法院九十年度交易字第四二０號，
中華民國九十年十二月三十一日第一審判決（起訴案號：臺灣板橋地方法院檢察署九
十年度偵字第一一三五一號）提起上訴，本院判決如左：
    主  文
上訴駁回。
    理  由
一、公訴意旨略以：被告甲○○（改名前為羅仲彰）於民國八十九年十二月初某日，
    擅將其所有、原登記於「北順貨運有限公司」名下、車號為ＧＫ─八六二號營業
    大貨車、業已註銷行車執照之營業用大貨車，停置在台北縣蘆洲市○○路二一八
    巷內、與排水溝相鄰之道路旁，被告本應注意停放路邊之車輛，在夜間無燈光設
    備或照明不清之道路，均應顯示停車燈光或反光標誌，而依當時情形又無不能注
    意之情事，竟疏未注意，未曾設置任何顯示停車燈光或反光標誌，甚且將前開大
    貨車後車斗板放下擋住車尾之反光板；迄於八十九年十二月二十五日夜間一時三
    十分許，適有被害人姚文相駕駛車號ＱＳＪ─５３１號輕型機車，沿台北縣蘆洲
    市○○路二一八巷內、與排水溝相鄰之道路往西行駛，途經上該路段時，因疏未
    注意車前狀況，致撞擊前開大貨車後車斗板，造成被害人姚文相顏面多處擦挫傷
    、鼻部骨折、上腹部擦傷、左右膝前部擦傷、左大腿前部擦傷、左右手背部擦傷
    、顱內出血，雖經路人翁金財發現報警並將被害人姚文相送醫急治仍不治死亡，
    因認被告甲○○涉犯刑法第二百七十六條第一項之過失致人於死罪嫌等語。
二、按犯罪事實應依證據認定之，無證據不得推定其犯罪事實，又不能證明被告犯罪
    者，應為無罪之判決，刑事訴訟法第一百五十四條及同法第三百零一條第一項分
    別定有明文。次按刑事訴訟法上所謂認定事實之證據，係指足以認定被告確有犯
    罪行為之積極證據而言，該項證據自須適合於被告犯罪事實之認定，始得採為斷
    罪資料，有最高法院二十九年上字第三一○五號判例足資參照。又按刑法上之過
    失，需其行為與結果間，在客觀上有相當之因果關係存在始得成立。所謂相當因
果關係，係指依經驗法則，綜合行為當時所存在之一切事實，為客觀之事後審查
    ，認為在一般情形下，有此環境、有此行為之同一條件，均可發生同一之結果，
    則該條件即為發生結果之相當條件，行為與結果即有相當因果關係。反之若在一
    般情形下，有此同一條件存在，而依客觀之審查，認不必皆發生此結果者，則該
    條件與結果並不相當，不過為偶然之事實而已，其行為與結果即無相當因果關係
    ，亦有最高法院七十六年台上字第一九二號判例可資參循。查公訴人據以認定被
    告涉犯過失致人於死罪嫌，無非係以被告違反道路交通安全規則第一百十二條第
    一項第十三款（起訴書誤繕為第十二款）之「停於路邊之車輛，遇晝晦、風沙、
    雨雪、霧靄時，或在夜間無燈光設備或照明不清之道路，均應顯示停車燈光或反
    光標識」，並認被告當時並無不能注意之情形，竟疏未注意上開規定，任意將車
    輛逆向停放在路邊道上構成該路段之路障，復未顯示停車燈光或反光標識，致被
    害人死亡，被告就車禍事故之發生顯有過失等語，為其主要論據。訊據被告甲○
    ○固坦承有於右揭時、地停放前開營業大貨車於路旁時沒有顯示停車燈光或反光
    標識，而被害人姚文相騎乘之輕機車衝撞該停放之大貨車致不治死亡之事實，並
    有道路交通事故調查報告表一份及現場照片二十幀，而被害人姚文相因本件車禍
    受有顱內出血、頭部外傷而不治死亡，台灣板橋地方法院檢察署檢察官督同檢驗
    員相驗屬實，製有勘驗筆錄、相驗屍體證明書、驗斷書各一件在卷可稽。惟被告
    否認有何過失致人於死犯行，辯稱：伊大貨車停放之地點並非禁止停車，且伊並
    非佔用車道，而伊之車輛雖未顯示停車燈光及加設反光標識，然並未妨害車輛通
    行，而被害人酒後騎乘輕型機車行經前開地點時，未靠右行駛，亦疏未注意車前
    狀況，致撞及被告前揭大貨車之後方，其本身自有過失，與被告之違規停車行為
    間並無相當因果關係等語。
三、經查：
  (一)按汽車停車時應依車輛順行方向緊靠道路右側，但單行道應緊靠路邊停車。其右
    側前後輪胎外側距離緣石或路面邊緣不得逾四十公分，在單行道左側停車時，比
    照辦理，道路交通安全規則第一一二條第二項定有明文。依上揭道路交通事故調
    查報告表、台北縣警察局蘆洲分局三民派出所處理車輛肇事現場草圖（相驗卷第
    十頁、第十一頁）所載及現場照片所示，肇事路段台北縣蘆洲市○○街二一八巷
    內排水溝旁道路係一慢車道，路側並無設有禁止停車之標誌，本件車禍發生時，
    被告大貨車其左側輪胎係停放於水溝護欄旁，有現場圖及現場照片附卷可稽，是
    被告停放大貨車之地點應屬路側，且已緊靠路邊停放，是被告既係於路側未畫有
    禁止停車標誌處停車，且其停放時亦緊靠路邊，雖其靠左逆向停車有違上開規定
    ，但並非屬於在顯有妨害他車通行處所停車，並未形成道路障礙。
  (二)又依上開處理車輛肇事現場草圖上，前往現場處理警員林輝旭繪有電線桿一支（
    編號仁愛二一八支十號），而該電線桿底部立於距離被害人機車後輪三點二公尺
    處，電線桿三分之二處距離被告大貨車車尾右後輪三點四公尺，參酌夜間所拍攝
    之現場照片（相驗卷第十四頁反面）上開電線桿上漆有黃黑反光標誌，依上所述
    ，被告停放車輛時，雖未顯示停車燈光或於車後另加反光標誌，惟肇事當時天候
    晴、視距良好，雖係夜間但有電桿反光標誌可視，已足以使一般具通常注意義務
    且精神狀態良好之駕駛人得見該貨車之所在，況被告於警方調查及檢察官偵查時
    均一致供稱：「（你於何時將該車停於蘆洲市○○街二一八巷內水溝邊道路？）
    詳細日期我不記得，大約停放時間有半個月之久」、「我放置半個多月了」等語
    （見相驗卷第第八頁反面、第十八頁正面），其大貨車停放於該處已半月餘，每
    日均有車輛過往，並無其他人、車撞及該大貨車致死、傷，而案發後不久之八十
    九年十二月二十五日凌晨一時三十分許，證人翁金財亦搭乘計程車路過肇事現場
    ，據其於警方調查時證稱：「當時我乘坐計程車路過時發現該路邊一輛大貨車後
    方有一男子騎乘機車撞於貨車後方，就趕緊報警處理」、「因我欲返家，乘坐計
    程車路過才發現」等語（見相驗卷第七頁反面），從證人翁金財可清楚看見被告
    大貨車及被害人陳屍地點，該處光線亦非甚晦暗。
  (三)又本件肇事地點路寬五‧六公尺，被告大貨車車尾右後車輪距路旁電線桿處約三
    點四公尺，道路中間並未劃設行車分向線，亦未劃分快慢車道，此有道路交通事
    故調查報告表載明在卷可參，如以雙向車道劃分，兩邊（即東向、西向）道路各
    有二‧八公尺之道路路面，被告前開大貨車車寬二二三公分，有交通部公路總局
    台北區監理所九十一年二月五日九一北監車字第九一０二七八四號函暨所附汽車
    車籍查詢在本院卷可稽，而被告大貨車車斗寬為二點二０公尺，亦有台北縣政府
    警察局蘆洲分局九十一年二月十五日蘆警刑字第０九一０００三四五四號函在本
    院卷可按。顯見被告當時雖係將其所有之前開大貨車逆向停車，惟並未佔據由東
    往西方向之道路路面，即未妨礙由東往西方向之車輛之通行，尚有甚寬之道路可
    供通行。
  (四)再者，肇事後，被告停放上址路左之大貨車，其右後車尾遭被害人姚文相所騎乘
    之車牌號碼ＱＳＪ─五三一號輕型機車撞及，機車向右傾斜在被告大貨車之右後
    角，機車儀表版仍斜插在被告大貨車右後角，機車車頭朝左凹陷損壞，該機車之
    右後輪距右開電線桿處約三點二公尺，血跡距右開電線桿處約二點六公尺，現場
    並無遺留機車之煞車痕等事實，顯見被害人騎乘前開機車行經肇事地點時，並未
    靠右行駛，且亦未注意車前狀況，致偏左行駛直接由後撞及停於路左大貨車右後
    角肇事。而被害人姚文相於事故發生後經台灣板橋地方法院檢察署檢察官指揮法
    醫採取其血液送法務部調查局檢驗，經該局以螢光偏極免疫分析法（ＴＤｘ）、
    氣相層析分析法（ＧＣ）檢驗結果，發現其血液中酒精乙醇濃度達０‧二四三％
    （Ｗ＼Ｖ），有法務部調查局九十年二月二日（九０）陸(一)字第九０００三二四
    九號檢驗通知書乙紙在卷可按（相驗卷第三九頁），該檢驗數值經換算後相當於
    二四三ｍｇ＼ｄＬ（亦相當於呼氣中酒精濃度一‧二一五ｍｇ＼Ｌ），足見被害
    人騎乘機車撞擊被告大貨車前有大量飲酒之情事，而血中酒精乙醇濃度達０‧二
    ％（Ｗ＼Ｖ）─０‧三％（Ｗ＼Ｖ）之間時，其臨床症狀為噁心、嘔吐、視覺複
    視模糊、顯著的無法正常行走或易摔倒，活動能力協調能力明顯降低，無法正常
    行走，此亦有酒精乙醇濃度及臨床症狀關係表乙紙附原審卷可憑（見原審卷第四
    十頁）。又血液中酒精濃度達０．一七％：一七０ｍｇ／ｄＬ，肇事率為一般未
    飲酒之人之五十倍，有身體酒精濃度與肇事率（行為表現）之關係表在卷可稽（
    原審卷第四一頁）。茲被害騎乘機車沿蘆洲市○○街二一八巷內排水溝旁道路往
    西行駛，理應靠右行駛，然其竟偏左行駛於路側，而依撞擊後現場遺留之各種跡
    證，足徵被害人係因大量飲酒，不勝酒力，無法有效駕馭機車而偏離行駛道路左
    側，而路右側尚有甚寬之道路可供通行，且未採取任何閃煞措施直接撞擊被告大
    貨車車尾之右後角至明。本件車禍發生原因，經送台灣省車輛行車事故覆議鑑定
    委員會鑑定，認「姚文相酒精濃度過量夜晚駕駛輕機車，行經排水溝旁狹路偏左
    行駛，未注意車前狀況，為肇事原因。羅仲彰（甲○○）無肇事因素。惟其逆向
    停車及未設置警告標誌，有違規定。」，有該委員會九十年十一月二十九日府覆
    議字第九０二二四一號函暨所附覆議意見書在卷可稽（見原審卷第三十頁、第三
    一頁）。雖台灣省台北縣區車輛行車事故鑑定委員會認為「羅仲彰（甲○○）駕
    駛營大貨車違規停車且夜間未設警告燈號等設施形成道路障礙為肇事主因。姚文
    相駕駛輕機車未注意車前狀況為肇事次因。」，有該委員會九十年四月三十日北
    鑑字第九０一０三一號函暨所附鑑定意見書在卷可按（相驗卷第四二頁至第四四
    頁），惟被告停車固有未緊靠道路右側及未設警告燈號之違規，然據警圖繪註肇
    事地點路寬五點六公尺，一半為二點八公尺，而大貨車車尾右後輪距路右電線桿
    處為三點四公尺，未逾二點八公尺，及機車係車頭受損，而倒於大貨車右後車尾
    處之位置等資料綜合研判，被害人騎車行經肇事地點，疏未注意靠右行駛，且亦
    未注意車前狀況，致偏左行駛撞及停於路左大貨車右後角，而被告大貨車停於路
    左，並未影響或佔用被害人機車路權，被告並無過失，是上開台灣省台北縣區車
    輛行車事故鑑定委員會之鑑定意見尚有未洽。
四、綜上所述，被告將其大貨車停放於上揭並非禁止停車之路段，且已緊靠路側停車
    ，並非停放於妨害他車通行之處所，而其停放時雖未顯示停車燈光或反光標識，
    惟於距離被害人姚文相機車後輪右方三點二公尺處還有黃黑反光標誌電線桿一支
    ，視距良好，足供其他駕駛人行經被告大貨車停車處所時，得在正常情況下預見
    被告大貨車停放位置，而適時採取迴避措施避免撞擊，是被告並無有何違反道路
    交通安全規則之情事。而本件車禍之發生，係被害人酒後無法完全有效駕馭車輛
    ，以致其所騎乘之機車偏離車道右方，又未注意車前狀況直接撞擊被告大貨車所
    致，其與被告停放車輛之行為，為偶然之事實，難認具有相當因果關係，尚難僅
    憑被害人姚文相死亡結果，即遽認被告對於被害人死亡有何應注意、能注意而不
    注意之過失責任。此外，復查無其他積極證據足證明被告有何過失致人於死亡或
    業務過失致人死亡之犯行，被告所辯並無何過失致死犯行，應堪採信，原審因而
    以不能證明被告犯罪而為無罪之諭知，經核並無不合，檢察官上訴意旨猶執陳詞
    指摘被告違規將車逆向停放於路左妨害其他車輛之通行，及被害人雖有飲酒，但
    仍能長途騎乘機車途經肇事地點並無無法行走或易摔倒之情事，且於夜間照明不
    清之道路停車，未依規定顯示停車燈光或反光標識，應負過失致人於死罪責，惟
    此依前所述，其上訴尚難認有理由，應予駁回。
據上論斷，應依刑事訴訟法第三百六十八條，判決如主文。
本案經檢察官曾忠己到庭執行職務。
中      華      民      國      九十一      年     三    月       八    日
                              臺灣高等法院刑事第六庭
                                  審判長法  官  陳  春  秋
                                        法  官  王  麗  莉
                                        法  官  徐  培  元
右正本證明與原本無異。
不得上訴。
                                        書記官  陳  建  邦
中      華      民      國     九十一   年     三       月      八      日
